臺灣士林地方法院民事判決
109年度重訴字第106號
原      告  陳紀燕花
訴訟代理人  葛睿驎律師
複  代理人  李雷傑  
被      告  江雄武  
            江寶鳳	  
            呂勝輝	  
上  一  人
訴訟代理人  呂糸婉  
被      告  林志明  
            林惠玲  
            高明福	  
            高金城	  

            高金華	  

            連清祥	  
上  一  人
訴訟代理人  連明賢  
被      告  連清棋  
            連清標	  
            陳文	    

            陳志珈	  
            
            陳佰文  

            陳來發  
            陳金溪  
            陳銘松  

            游世一  


上  一  人
訴訟代理人  黃建勳  
被      告  鄭世鴻  
            鄭玄文	  
      
            鄭玄宗	  

            鄭宇廷	  
            鄭宇峰  
            鄭宇竣  
            鄭修猛	  
            鄭雪華	  
上  一  人
訴訟代理人  漆醴湘  
被      告  鄭欽得   
            鄭進士  

            鄭進豐	  
            鄭碧華  
            鄭遠秋	  
            鄭鳳凰	  
            鄭諱楠  

            莊蓮嬌  

            廖文彬  
            楊萬川  
            楊凱富  
            楊美秀  
            楊美娥  
            楊宜芩  

            鄭欽榮  

            鄭亦翔  

            鄭欣宜  
上列當事人間請求分割共有物事件，本院於民國111年8月4日言
詞辯論終結，判決如下：
    主      文
一、原告與如附表一所示被告共有之如附表一所示土地合併變價
    分割，所得價金依附表一「合併變價分割後分配價金比例」
    欄所示比例為分配。
二、原告與如附表二所示被告共有之如附表二所示土地合併變價
    分割，所得價金依附表二「合併變價分割後分配價金比例」
    欄所示比例為分配。
三、原告與如附表三所示被告共有之如附表三所示土地應予變價
    分割，所得價金依附表三「應有部分」欄所示比例為分配。
四、原告與如附表四所示被告共有之如附表四所示土地應予變價
    分割，所得價金依附表四「應有部分」欄所示比例為分配。
五、原告與如附表五所示被告共有之如附表五所示土地應予變價
    分割，所得價金依附表五「應有部分」欄所示比例為分配。
六、原告與如附表六所示被告共有之如附表六所示之土地應予變
    價分割，所得價金依附表六「應有部分」欄所示比例為分配
    。
七、訴訟費用由兩造依附表七「訴訟費用負擔比例」欄所示比例
    負擔。
    事實及理由
壹、程序部分：
一、按訴狀送達後，原告不得將原訴變更或追加他訴，但該訴訟
    標的對於數人必須合一確定時，追加其原非當事人之人為當
    事人者，不在此限；原告於判決確定前，得撤回訴之全部或
    一部。但被告已為本案之言詞辯論者，應得其同意。以言詞
    所為訴之撤回，應記載於筆錄，如他造不在場，應將筆錄送
    達。訴之撤回，被告於期日到場，未為同意與否之表示者，
    自該期日起；其未於期日到場或係以書狀撤回者，自前項筆
    錄或撤回書狀送達之日起，10日內未提出異議者，視為同意
    撤回，民事訴訟法第255條第1項第5款、第262條第1、3、4
    項分別定有明文。查本件原告起訴時，原請求裁判分割如附
    表一至六所示共11筆土地（下合稱為系爭土地）及新北市○○
    區○○段○○○○段○000○000○000地號土地（下合稱115地號等3筆
    土地），並將前述共14筆土地之原登記共有人陳水亀、楊鄭
    甜、鄭遠輝、鄭遠坊均列為被告。然陳水亀、楊鄭甜、鄭遠
    輝於本件起訴前已死亡，原告嗣撤回對其等之訴，另追加陳
    水亀之繼承人即陳游照子、陳清標、陳清龍、陳清順、陳清
    泉、陳清松、陳漢成、陳文昌、陳泓燁、陳淑雲、陳淑蕙、
    洪陳玉蘭、戴陳秀梅（下合稱陳游照子等13人）、陳金溪(
    本即為被告)；楊鄭甜之繼承人即楊萬川、楊凱富、楊美秀
    、楊美娥、楊宜芩、鄭欽榮（下合稱楊萬川等6人）、鄭欽
    得（本即為被告，與楊萬川等6人合稱為楊萬川等7人)；鄭
    遠輝之繼承人即鄭亦翔、鄭欣宜為被告（見本院卷一第243
    頁至第245頁、卷二第156頁至第158頁）。另鄭遠坊於訴訟
    繫屬中死亡，原告具狀聲明由其繼承人即盧秀蓮、鄭如意承
    受訴訟後（見本院卷二第158頁），因盧秀蓮、鄭如意已將
    應有部分移轉登記予莊蓮嬌、廖文彬，原告嗣又撤回對盧秀
    蓮、鄭如意之訴，另追加莊蓮嬌、廖文彬為被告（見本院卷
    二第245頁），盧秀蓮、鄭如意於原告撤回書狀送達之日起
    ，10日內未提出異議，視為同意撤回，有本院送達證書可稽
    （見本院卷二第444頁至第446頁）。再於訴訟進行中，原告
    撤回請求楊鄭甜之繼承人辦理繼承登記及裁判分割115地號
    等3筆土地之訴，被告分別同意原告撤回或於原告書狀送達
    日起10日內未提出異議，視為同意撤回，有本院言詞辯論筆
    錄及本院送達證書可查（見本院卷二第246頁至第247頁、第
    418頁至第442頁）。揆諸前揭規定，原告所為訴之追加及撤
    回，均無不合，應予准許。
二、本件被告江雄武、林志明、林惠玲、高明福、高金城、高金
    華、連清祥、連清標、陳文、陳志珈、陳佰文、陳來發、陳
    金溪、陳銘松、鄭玄文、鄭玄宗、鄭宇廷、鄭宇峰、鄭宇竣
    、鄭雪華、鄭進豐、鄭碧華、鄭遠秋、鄭亦翔、鄭鳳凰、鄭
    諱楠、莊蓮嬌、廖文彬、楊萬川等7人、鄭亦翔、鄭欣宜均
    未於最後言詞辯論期日到場，核無民事訴訟法第386 條所列
    各款情形，爰依原告之聲請，由其一造辯論而為判決。
貳、實體部分：　　
一、原告主張：系爭土地為伊與如附表一至六「共有人」欄所示
    被告所共有，應有部分詳如各該附表「應有部分」欄所示。
    系爭土地並無因物之使用目的不能分割或契約定有不分割期
    限之情形，且共有人數眾多，難以達成分割之協議。又系爭
    土地為山坡地之梯田，並非方正，加之共有人人數眾多，各
    自比例不一，每人持分面積甚微，如以原物分割方式，每人
    分割後之面積狹小零星，難以達到土地合理利用之經濟效益
    。是為達促進系爭土地合理利用價值及全體共有人整體公平
    之目的，應以各筆土地單獨變價分割之方式而為分割。為此
    ，爰依民法第823條第1項、第824條規定，訴請裁判分割系
    爭土地等語，並聲明：兩造共有之系爭土地，應准予變賣，
    所得價金由兩造按如附表一至六「應有部分」欄所示比例分
    配。
二、被告則以：
㈠、被告江寶鳳、廖文彬、游世一部分：同意變價分割等語。
㈡、被告呂勝輝部分：原則上希望原物分割，如原物分割不可行
    ，則同意變價分割等語，資為抗辯。並聲明：原告之訴駁回
    。
㈢、被告江雄武、連清祥、連清棋、連清標、鄭世鴻、鄭雪華、
    鄭進士、鄭遠秋、鄭修猛部分：不同意變價分割，希望合併
    分割，且以原物分割等語，資為抗辯。並聲明：原告之訴駁
    回。
㈣、被告鄭亦翔固曾於言詞辯論期日到場，惟未就分割方法有何
    陳述。被告林志明、林惠玲、高明福、高金城、高金華、陳
    文、陳志珈、陳佰文、陳來發、陳金溪、陳銘松、游世一、
    鄭玄文、鄭玄宗、鄭宇廷、鄭宇峰、鄭宇竣、鄭進豐、鄭碧
    華、鄭鳳凰、鄭諱楠、莊蓮嬌、楊萬川等7人、鄭欣宜則未
    於言詞辯論期日到場，亦未提出書狀作何聲明或陳述。
三、本院之判斷：
㈠、按各共有人，除法令另有規定外，得隨時請求分割共有物。
    但因物之使用目的不能分割或契約訂有不分割之期限者，不
    在此限，民法第823條第1項定有明文。查，原告主張系爭土
    地為其與如附表一至六「共有人」欄所示被告所共有，應有
    部分詳如各該附表「應有部分」欄所示，而系爭土地並無因
    物之使用目的不能分割，且共有人間並無不能分割之協議，
    然兩造迄今未能就分割方法達成協議等情，均未據兩造爭執
    ，且有系爭土地之登記謄本可稽（附於限制閱覽卷），堪信
    為真實。揆諸上開規定，原告請求裁判分割系爭土地，即屬
    有據。
㈡、次按共有物之分割，依共有人協議之方法行之。分割之方法
    不能協議決定，或於協議決定後因消滅時效完成經共有人拒
    絕履行者，法院得因任何共有人之請求，命為下列之分配：
    一、以原物分配於各共有人。但各共有人均受原物之分配顯
    有困難者，得將原物分配於部分共有人。二、原物分配顯有
    困難時，得變賣共有物，以價金分配於各共有人；或以原物
    之一部分分配於各共有人，他部分變賣，以價金分配於各共
    有人。以原物為分配時，如共有人中有未受分配，或不能按
    其應有部分受分配者，得以金錢補償之。以原物為分配時，
    因共有人之利益或其他必要情形，得就共有物之一部分仍維
    持共有。共有人相同之數不動產，除法令另有規定外，共有
    人得請求合併分割。共有人部分相同之相鄰數不動產，各該
    不動產均具應有部分之共有人，經各不動產應有部分過半數
    共有人之同意，得適用前項規定，請求合併分割。但法院認
    合併分割為不適當者，仍分別分割之，民法第824條第1至6
    項定有明文。再按共有人因共有物分割之方法不能協議決定
    ，而提起請求分割共有物之訴，應由法院依民法第824條命
    為適當之分配，不受任何共有人主張之拘束；定共有物分割
    之方法，可由法院自由裁量，但以其方法適當者為限，應斟
    酌各共有人之利害關係、使用情形、共有物之性質及價值、
    經濟效用等，符合公平經濟原則（最高法院49年度台上字第
    2569號、90年度台上字第1607號判決意旨參照）。又就本件
    共有物裁判分割，應先審酌土地得否合併分割，准予合併分
    割後，始就分割方法應採原物分配方式及其方案或採變價分
    配方式予以判斷。經查：
　1.如附表一所示之5筆土地、如附表二所示之2筆土地，各為共
    有人相同之數不動產，此觀卷附土地登記謄本即明，而被告
    鄭世鴻、鄭修猛、鄭雪華、鄭進士等人已當庭請求合併分割
    （見本院卷一第214頁反面、第317頁反面至第318頁），是
    縱原告不同意（見本院卷二第8頁），然依民法第824條第5
    項規定，如附表一、二所示之土地仍應合併分割，合先敘明
    。至被告鄭修猛等人雖另主張如附表三、四、五、六所示之
    土地，係共有人部分相同之相鄰不動產，亦應准予合併分割
    云云。然經計算前揭同意合併分割之共有人之應有部分後，
    並無經各土地應有部分過半數共有人同意之情形，與民法第
    824條第6項所定要件未符，是依法仍應就如附表三、四、五
    、六所示之土地分別為裁判分割，被告鄭修猛等人此部分主
    張於法未合。
　2.按農業發展條例第16條第1項前段規定，每宗耕地分割後每
    人所有面積未達0.25公頃者，不得分割；而同條例第3條第1
    1款規定，耕地：指依區域計畫法劃定為特定農業區、一般
    農業區、山坡地保育區及森林區之農牧用地。上開規定之目
    的在於防止耕地細分，便利農場經營管理，簡化耕地權屬複
    雜性，如耕地所有人未達分割之面積標準者，必須將其整筆
    耕地出售，此觀農業發展條例第16條之修法理由即明。又上
    開規定所定耕地不得分割，係為防止耕地細分而設，並非不
    許耕地共有人以原物分配以外之方法以消滅其共有關係，而
    訴求分割共有物之目的，即在消滅共有關係。至於分割之方
    法，或為原物分配或為變賣以價金分配於各共有人，則由法
    院依職權定之，不受當事人聲明之拘束（最高法院97年度台
    上字第1816號判決意旨參照）。查，系爭土地之使用分區為
    山坡地保育區，使用地類別為農牧用地，為農業發展條例第
    3條第11款所稱之「耕地」，固應受同條例第16條有關防止
    耕地細分規定之限制。惟系爭土地部分共有人雖於農業發展
    條例89年1月4日修正施行後移轉應有部分，然其共有關係未
    曾終止或消滅，仍得依農業發展條例第16條第1項第3、4款
    、耕地分割執行要點第11點等規定申請分割或辦理合併分割
    ，僅受有分割後之宗數不得超過共有人人數之限制，亦有新
    北市淡水地政事務所109年3月31日新北淡地測字第10960844
    65號函、109年11月9日新北淡地測字第1096096723號函可稽
    （見本院卷一第151頁至第152頁、第309頁至第310頁），是
    依法系爭土地尚非不得為原物分割，先予敘明。
　3.然本院審酌系爭土地位於新北市三芝區，周遭主要交通幹道
    為福海路，系爭土地為山坡地，現開闢為梯田，土地形狀細
    長蜿蜒、並非方整，且除158號之3地號土地臨福海路外，其
    餘土地均未直接臨路，僅東西兩端各有1條無名道路得聯外
    通行等情，此有原告提出之現場照片、地圖及新北市淡水地
    政事務所函覆之地籍圖騰本可稽（見本院卷一第220頁、第3
    10頁至第313頁），復經到庭之被告確認無訛（見本院卷一
    第317頁反面至第318頁），堪信為真實。衡諸系爭土地上並
    無地上物或建物，且除被告鄭修猛、鄭世鴻陳稱其等或家人
    於部分區域種植地瓜、竹筍等蔬果外，現無人耕作，系爭土
    地現狀多為竹子或雜草叢生等利用狀況，亦經原告及到庭之
    被告陳述明確（見本院卷一第371反面、卷二第248頁至第24
    9頁、卷三第28頁），且審諸被告鄭修猛、鄭世鴻並未主張
    原物取得其等種植區域，益徵兩造對於系爭土地之依附性及
    緊密連結度不高，並無採原物分割之需求。再系爭土地之共
    有人人數眾多，附表一、六所示土地共有人即多達40餘人，
    附表五所示土地共有人達30餘人，附表二至四所示土地共有
    人亦各有近20人，且共有人及應有部分比例均不相同，並非
    一致，復受限於系爭土地為山坡地梯田之土地現貌，縱依各
    共有人應有部分之比例為原物分割後，亦難綜衡地勢高低程
    度、通行位置等因素，公平劃分各共有人分得之土地，甚而
    有因分割而成袋地之可能，或因分割而使土地過於細碎、畸
    零致日後使用困難，無法充分發揮經濟上之效用及價值。而
    被告鄭世鴻等人雖始終反對變價分割，然歷經本件長達近3
    年之審理過程，期間本院亦進行9次之言詞辯論程序，其等
    就系爭土地始終無法提出任何原物分配之分割方法供本院審
    酌，僅一再表示希望由各共有人以交換應有部分之方式私下
    處理（見本院卷二第245頁、卷三第28頁）。此外，兩造並
    均明確表示不願意受原物分配，再以金錢補償其他共有人，
    亦拒絕預納費用進行鑑定以作為本院審酌金錢補償標準之考
    量（見本院卷二第248頁、卷三第28頁）。是衡諸以上各情
    ，堪認系爭土地無法採取以原物分配予全體或單一共有人，
    或以原物分配予部分共有人維持共有、以金錢補償未受分配
    者等分割方案。
　4.準此，本院審酌系爭土地如以變價方式出售，透過市場競價
    機制，藉由良性公平競價之結果，使系爭土地之市場價值極
    大化，讓各共有人能按其所有權應有部分比例分配合理之價
    金，以兼顧各共有人之利益及公平；再按變賣共有物時，除
    買受人為共有人外，共有人有依相同條件優先承買之權，有
    2人以上願優先承買者，以抽籤定之，此觀民法第824條第7
    項規定甚明，是採變價分割時，兩造仍得依自身對於共有物
    之利用情形，暨評估自身之資力等情，以決定是否參與競標
    或行使優先承買之權利而單獨取得共有物之所有權，是變價
    分割對全體共有人而言，皆屬有利。綜此，經審酌系爭土地
    之狀況、兩造之利益等一切情形後，本院認系爭土地之分割
    方法應以：如附表一、二所示之土地合併變價分割，如附表
    三至六所示土地則分別變價分割，所得價金則各依附表一、
    二「合併變價分割後分配價金比例」欄及附表三至六「應有
    部分」欄所示比例分配為適當。
四、從而，原告依民法第823條、第824條規定，請求就兩造共有
    之系爭土地裁判分割，於法並無不合，本院審酌系爭土地之
    使用現狀、兩造所提方案、各共有人之意願並兼顧兩造利益
    ，認以將如附表一、二所示之土地合併變價分割，如附表三
    至六所示土地則分別變價分割，所得價金各依附表一、二「
    合併變價分割後分配價金比例」欄及附表三至六「應有部分
    」欄所示比例分配之分割方法，較為可採。
五、末按因共有物分割、經界或其他性質上類似之事件涉訟，由
    敗訴當事人負擔訴訟費用顯失公平者，法院得酌量情形，命
    勝訴之當事人負擔其一部，民事訴訟法第80條之1定有明文
    。本件係因分割共有物而涉訟，兩造之行為均可認按當時之
    訴訟程度，為伸張或防禦權利所必要，又分割共有物之訴，
    乃形成訴訟，法院不受當事人聲明分割方法之拘束，故實質
    上並無所謂何造勝訴、敗訴之問題，爰審酌兩造各自因本件
    分割訴訟所得之利益等情，認本件訴訟費用，應由兩造按如
    附表七「訴訟費用負擔比例」欄所示比例分擔，始為公平，
    附此敘明。
六、本件事證已臻明確，兩造其餘攻擊防禦方法及所提證據，經
    本院審酌後，核於判決結果不生影響，爰不一一予以論駁，
    併此敘明。
七、據上論結，本件原告之訴為有理由，爰判決如主文。　　
中　　華　　民　　國　　111 　年　　8 　　月　　29　　日
                  民事第三庭  法  官  林靖淳
以上正本係照原本作成。
如對本判決上訴，應於判決送達後20日內向本院提出上訴狀，若
委任律師提起上訴者，應一併繳納上訴審裁判費，否則本院得不
命補正逕行駁回上訴。
中　　華　　民　　國　　111 　年　　8 　　月　　29　　日
                              書記官  洪忠改